臺灣高雄地方法院民事判決　　　　　　　93年度訴字第2419號
原　　　　告　乙○○
　　　　　　　丙○○
兼訴訟代理人　甲○○
被　　　　告　丁○○
訴 訟 代理人　己○○
　　　　　　　庚○○
　　　　　　　戊○○
當事人間拆屋還地等事件，本院於民國94年8 月9 日言詞辯論終
結，判決如下：
  主  文
被告應將坐落高雄縣大社鄉○○段1074號土地上如附圖所示紅色
部分，面積共54平方公尺之建物拆除，將土地返還予原告全體；
並應給付原告各新台幣貳萬零貳佰捌拾元，及自民國93年11月12
日起至清償日止，按年息5%計算之利息。
訴訟費用由被告負擔。
本判決原告以新台幣拾捌萬元為被告供擔保後，得為假執行，
但被告如於假執行程序實施前，以新台幣壹佰壹拾萬肆仟元為
原告供擔保，得免為假執行。
  事實及理由
一、按訴狀送達後，原告不得將原訴變更或追加他訴，但擴張應
    受判決事項之聲明者，不在此限，民事訴訟法第255 條第1
    項第3 款定有明文。本件原告起訴請求被告應將坐落高雄縣
    大社鄉○○段1074號土地上之建物，面積39平方公尺拆除，
    嗣於本院審理中經勘驗實測後，擴張其訴之聲明為被告應將
    同段地號土地上如附圖所示1074A 部分、面積25平方公尺，
    1074B 部分、面積10平方公尺，1074C 部分、面積為19平方
    公尺部分（即附圖紅色部分）建物拆除，將土地返還，經核
    與上開法律意旨尚無不合，應予准許。
二、原告主張：伊所有之高雄縣大社鄉○○段1074號土地（系爭
    土地）與被告所共有之同段1075號土地毗鄰，詎被告未經伊
    同意即擅自於民國55年間越界加蓋二層樓房2 棟；並於88年
    10月間越界加蓋車庫及磚造平房等建築物（下合稱系爭建物
    ），伊曾於88年10月間口頭勸阻被告切勿繼續加蓋，但被告
    卻不予理會，嗣經伊於同年10月16日申請地政機關鑑界，始
    知被告確有占用系爭土地之事實，惟被告已於複丈圖完成前
    ，興建完成車庫及磚造平房。被告既自88年10月間起無權占
    有系爭土地迄今，享有使用土地之利益，致伊受損害，因此
    依土地法第97條規定之計算標準，以申報地價按占用面積乘
    以年息10% ，計算自起訴日起回溯5 年相當於租金之不當得
    利等語。為此爰依民法第767 條及第179 條之規定，聲明請
    求：(一)被告應將坐落在系爭土地如附圖所示紅色部分，面積
    共54 平 方公尺部分建物拆除，將土地返還予伊；並應給付
    新台幣（下同）60,840元，及自起訴狀繕本送達之翌日起至
    清償日止，按週年利率5%計算之利息。(二)伊願供擔保請准為
    假執行之宣告。
三、被告則以：系爭建物中二層樓房2 棟早於55年間即已興建完
    成，至今已有38年之久，至於磚造平房及車庫建物亦約於70
    年至75年興建完成，迨至88年10月間，係因建物老舊加以整
    修，並非興建。原告於興建時均未提出異議阻止動工，顯已
    默示同意伊越界建築，故依民法第796 條規定，原告僅得請
    求以相當價額購買越界部分，不得請求移去或變更其建築物
    。伊占有系爭土地係依民法第796 條之規定，並非無法律上
    原因，故原告依不當得利之法律關係，請求伊給付租金，顯
    無理由。倘伊確有使用系爭土地越界部分之利益，原告請求
    相當於租金之數額，亦嫌過高等語，資為抗辯。故聲明：(一)
    原告之訴駁回。(二)如受不利判決願供擔保請准免為假執行之
    宣告。
三、被告所有之上開系爭建物，共分為4 部分，其中A 、B 部分
    為加強磚造二層樓房，C 部分為磚造覆蓋石棉瓦之車庫，D
    部分為磚造覆蓋鐵皮浪板之平房，而系爭建物占有系爭土地
    如附圖紅色部分，面積共54平方公尺之事實，為兩造自認無
    訛，並有土地登記謄本2 份、建物登記謄本1 份、現場照片
    5 幀，經本院會同地政事務所人員前往勘驗，所製作之勘驗
    筆錄及土地複丈成果圖各1 份在卷可稽（詳卷第50頁至第53
    頁、第57頁），堪信為真正。被告援引前詞置辯，故本件應
    審究者，在於(一)系爭建物是否均屬民法第796 條所謂之房屋
    或建築物？(二)被告於興建系爭建物時，原告是否知其越界而
    不即提出異議？(三)原告得否依不當得利之法律關係，請求被
    告給付相當租金之不當得利？其請求之金額是否適當？茲分
    述如后。
四、系爭建物是否均屬民法第796 條所謂之房屋或建築物？
    按民法第796 條所定鄰地所有人之忍受義務，係為土地所有
    人所建房屋之整體，有一部分逾越疆界，若予拆除，勢將損
    及全部建築物之經濟價值而設。倘土地所有人於所建房屋整
    體之外，越界加建房屋，則鄰地所有人請求拆除，原無礙於
    所建房屋之整體，即無該條規定之適用。本件改建之二層樓
    房與系爭穀倉既各為獨立之建築物，被上訴人以上訴人無權
    占有系爭土地，請求拆除上開穀倉返還土地，依上開說明，
    自無民法第796 條規定適用之餘地，最高法院77年台上字第
    1464號判決參照。本件系爭建物C 部分之車庫，其西側開設
    有一單獨之出入口，並未與系爭建物A 、B 部分二層樓房相
    通，業據被告肯認屬實（詳卷第128 頁），並有照片2 幀可
    佐（詳卷第52頁），顯見越界加蓋之C 部分車庫，係屬獨立
    之建築物，揆諸前開說明，該車庫越界部分經拆除後，並不
    影響系爭建物二層樓房之整體經濟價值，原告請求拆除之權
    利，並不因公益考量之社會化功能而受有限制，並無民法第
    796 條規定之適用，從而被告抗辯適用該條之結果，原告不
    得請求拆除云云，於法尚有未合。
五、被告於興建系爭建物時，原告是否知其越界而不即提出異議
    ？
    按土地所有人建築房屋逾越疆界者，鄰地所有人如知其越界
    而不即提出異議，不得請求移除或變更其建築物，固為民法
    第796 條前段之所明定，惟主張鄰地所有人知其越界而不即
    提出異議者，應就此項事實負舉證之責任，最高法院45年台
    上字第931 號判例參照。被告抗辯系爭建物A 、B 部分二層
    樓房部分係55年間興建，而系爭建物D 部分之磚造平房係於
    70 年 至75年間興建完成，固據其提出房屋稅籍證明書及照
    片為證（詳卷第34頁及第131 頁），進而以原告為求鄰閭間
    之和諧，未於當時提出異議阻止興建，原告默示同意而不即
    時提出異議，因此不得請求拆除云云。惟其所辯，業據原告
    否認屬實，且本院認被告此部分抗辯，無非以系爭建物長期
    既存之越界狀態，遽予推論原告默示同意之事實，咸未就原
    告是否於其興建之初，即知悉越界之情，進一步舉證以實其
    說，故所辯尚難遽採。反面而論，原告主張係於88年10月16
    日申請地政機關複丈後始獲悉系爭建物越界之詞，業據其提
    出位置圖1 份為證（詳見本院第16頁），並經本院依職權向
    高雄縣仁武鄉地政事務所調取之土地複丈申請書、複丈圖及
    面積計算表附卷可憑（詳卷第82頁至第89頁），足證原告主
    張於取得複丈圖後始獲知系爭建物越界之結果，尚屬有據。
    被告既無法證明系爭建物A 、B 、D 部分於興建時，原告知
    悉越界而未提出異議，故其抗辯依民法第796 條規定，原告
    不得請求移去系爭建物上開越界部分云云，亦有未洽，為無
    理由。準此而論，被告所有如附圖所示紅色部分之建物，即
    無法律上權源占有原告所有之土地，從而原告依民法第767
    規定請求被告拆除該部分越界之建物，於法尚無不合，自應
    准許。
六、原告得否依不當得利之法律關係，請求被告給付相當租金之
    利益？其請求之金額是否適當？
(一)、復按無法律上原因而受利益，致他人受損害者，應返還其利
    益，民法第179 條前段定有明文。而無權占有他人土地，可
    能獲得相當於租金之利益，為社會通常之觀念，有最高法院
    61 年 臺上字第1695號判例要旨可資參照。又租用基地建築
    房屋，其租金以不超過土地申報總價額年息10 %為限，土地
    法第97條第1 項、第105 條分別定有明文。所謂土地總價額
    ，係以法定地價為準，土地法施行法第25條亦有規定，而法
    定地價，依土地法第148 條規定，係土地所有人依該法規定
    所申報之地價。再所謂年息10% 為限，乃指基地租金之最高
    限額而言，並非必須照申報價額年息10% 計算之，且尚須斟
    酌基地之位置，工商繁榮程度、使用人利用基地之經濟價值
    、所受利益，彼等關係及社會感情等情事，以為決定。而無
    權占有他人土地所獲得相當於租金之不當得利，應參酌上開
    土地法第97條第1 項及第105 條之規定，較為公允，最高法
    院81 年 台上字第339 號判決參照。被告所有之建物如附圖
    所示紅色部分無權占有系爭土地，業見前述，故依上開說明
    ，原告請求被告返還自起訴之日（即93年11月1 日）往前追
    溯前5 年之不當得利，即自88年10月30日起至93年11月1 日
    止相當於租金之不當得利，自屬有據。
(二)、本院斟酌系爭土地係自高雄縣大社鄉○○路○○路寬約12公
    尺之翠屏路，行至與翠屏北一巷交岔處附近位置，交通動線
    尚屬順暢，商業機能尚可，此有本院勘驗筆錄可稽（詳卷第
    50 頁）， 而系爭建物A 、D 部分供被告經營網路咖啡業之
    用，業據其陳明在卷（詳卷第128 頁），並考量目前社會經
    濟情況、被告可能之營收情形等情，認系爭土地應按申報地
    價按年息8%計算相當於租金之不當得利金額，方為相當及公
    允。系爭土地自86年至93年1 月間之申報地價均為3,120 元
    此有地價謄本在卷可稽（詳卷第112 頁），被告占有之面積
    為54平方公尺，每年應給付予原告共有人全體之不當得利金
    額為13,478元〔計算式：54×3,120 ×8%＝13,478，元以下
    四捨五入〕；而被告自88年10月30日起至93年11月1 日止應
    給付原告共有人全體相當於租金之不當得利金額應為67,390
    元（計算式：13,478 ×5＝67,390）。
(三)、末按，民法第821 條規定，各共有人對於第三人，得就共有
    物之全部，為本於所有權之請求。所謂本於所有權之請求，
    係指民法第767 條所規定之物權的請求權而言，至債權的請
    求權，則不在民法第821 條規定之列，僅於共有物被侵害，
    請求損害賠償，而其給付不可分者，依民法第293 條之規定
    ，各共有人方得為共有人全體請求向其全體為給付，本件原
    告請求被告給付不當得利部分，核屬可分之金錢債權，各原
    告僅得按其應有部分，請求被告返還所受利益，尚不得依民
    法第821 條規定為全體共有人訴請被告向原告及其他共有人
    為給付（最高法院85年台上字第2391號及88年台上字第1341
    號判決參照）。準此，原告全體對於被告得請求相當於不當
    得利之損害金，自應按各自應有部分1/3 計算，是以被告應
    給付予原告乙○○、丙○○、甲○○上開期間之不當得利為
    20,280元（計算式：60,840×1/3 ＝20,280〈元以下四捨五
    入〉）。因此原告各基於不當得利之法律關係，請求被告分
    別給付占有期間相當於租金之利益20,280元，合計60 , 840
    元，及自起訴狀繕本送達之翌日起（即93年11月12日）至清
    償日止，洵屬有據，應予准許。
七、兩造均陳明願供擔保，請准或免為假執行之宣告，經核於法
    均無不合，爰分別酌定相當之擔保金額准許之。
八、本件事證已臻明確，兩造爭執系爭建物C 部分車庫、D 部分
    磚造平房係何時興建完成等情，核與判決基礎不生任何影響
    ，故毋庸對此部分事實之攻擊防禦方法逐一論列，附此敘明
    。
九、據上論結，原告之訴為有理由，依民事訴訟法第78條、第39
    0 條第2 項、第392 條第2 項，判決如主文。
中　　華　　民　　國　　94　　年　　8 　　月　　30　　日
                  民事鳳山分庭法　官　李代昌
正本係照原本作成。
如不服本判決，應於送達後20日內，向本院提出上訴狀並表明上
訴理由，如於本判決宣示後送達前提起上訴者，應於判決送達後
10日內補提上訴理由書（須附繕本）。
中　　華　　民　　國　　94　　年　　8 　　月　　30　　日
                              書記官　林豐富
